臺灣高等法院民事判決
107年度家上易字第4號
上  訴  人  程福龍  
訴訟代理人  林宗竭律師
            蔡頤奕律師
被  上訴人  王新萍  


上列當事人間請求履行協議事件，上訴人對於中華民國107年1月
11日臺灣桃園地方法院106年度家訴字第87號第一審判決提起上
訴，本院於109年7月15日言詞辯論終結，判決如下：
    主      文
上訴駁回。
第二審訴訟費用由上訴人負擔。
    事實及理由
壹、程序方面：
一、按臺灣地區人民與大陸地區人民間之民事事件，除本條例另
    有規定外，適用臺灣地區之法律。臺灣地區與大陸地區人民
    關係條例第41條第1項定有明文。上訴人係臺灣地區人民，
    被上訴人則係大陸地區人民，兩造因其等於民國105年11月3
    0日在臺灣地區簽立之離婚協議書（下稱系爭協議）涉訟，
    依前揭規定，有關系爭協議之準據法自應適用中華民國法律
    ，合先敘明。
二、被上訴人經合法通知，未於言詞辯論期日到場，核無家事事
    件法第51條準用民事訴訟法第386條所列各款情形，爰依上
    訴人之聲請，由其一造辯論而為判決。
貳、實體方面：
一、被上訴人主張：伊與上訴人於102年3月6日登記結婚，嗣於1
    05年11月30日協議離婚，並簽署系爭協議，於當日辦畢離婚
    登記。依系爭協議之約定，上訴人應於105年12月10日前支
    付人民幣（下同）20萬元（原判決誤載為8萬7000元）予伊
    ，惟其依序於105年12月3日、105年12月7日給付10萬元、1
    萬3000元後，迄今尚餘8萬7000元未給付。至上訴人雖曾於1
    03年2月10日、同年2月25日、105年10月共轉帳8萬5000元予
    伊，惟為婚姻關係存續中夫妻間之贈與，與系爭協議中約定
    給付之20萬元無涉等語。爰依系爭協議之約定提起本件訴訟
    ，聲明求為：上訴人應給付伊8萬7000元，及自105年12月11
    日起算法定遲延利息之判決。原審判命上訴人給付8萬5000
    元本息，駁回被上訴人其餘請求。上訴人不服，提起上訴（
    被上訴人就其敗訴部分，並未聲明不服，非本院審理範圍）
    。
二、上訴人則以：兩造結婚後，因被上訴人之祖母過世，兩造於
    103年1月底一同返回被上訴人大陸地區之住處奔喪，因被上
    訴人家人提及有建屋需求，伊遂承諾提供20萬元供被上訴人
    家人興建房屋及裝潢使用。伊返臺後，依序於103年2月10日
    、同年2月25日、105年10月22日轉帳4萬5000元、3萬元、1
    萬元予被上訴人。詎被上訴人於105年年底突提出離婚之要
    求，並要求伊支付30萬元，伊表示原先僅承諾給付20萬元，
    要求被上訴人將30萬元修改為20萬元，而將婚姻期間之承諾
    明文化。兩造簽署系爭協議後，伊依序於105年12月3日、10
    5年12月7日給付被上訴人10萬元、1萬3000元，因被上訴人
    返回大陸地區前曾向伊請求機票費用，伊乃交付2000元予被
    上訴人，是伊已付訖20萬元，兩造間已無債權債務關係存在
    。退步縱認伊應再給付被上訴人8萬5000元，惟系爭協議關
    於伊應給付被上訴人20萬元之約定，既用以興建、裝潢被上
    訴人大陸地區之房屋，乃負有條件之法律行為，被上訴人大
    陸地區之房屋既已興建完成，給付條件不成就，伊自無須再
    給付8萬5000元予被上訴人。再者，伊同意給付被上訴人20
    萬元，既係出於贈與之意，伊業依民法第408條第1項規定，
    於109年6月17日以桃園府前郵局第629號存證信函（下稱系
    爭存證信函）對被上訴人為撤銷贈與之意思表示，於同年6
    月25日寄達被上訴人，則兩造間贈與契約未履行之部分，自
    109年6月25日起已因撤銷而失其效力，伊自無給付之義務等
    語，資為抗辯。上訴聲明：㈠原判決不利於上訴人部分廢棄
    。㈡上開廢棄部分，被上訴人於第一審之訴駁回。
三、查被上訴人為大陸地區人民，兩造於102年3月6日登記結婚
    ，嗣於105年11月30日協議離婚，並簽署系爭協議，於當日
    辦畢離婚登記等情，有結婚登記申請書、戶籍謄本、系爭協
    議、離婚登記申請書附卷可參（見原審卷第12、36、38-40
    頁），且為兩造所不爭執，堪信為真實。
四、上訴人以大陸地區房屋已興建完成為由，拒絕給付8萬5000
    元，有無理由：
　㈠按當事人主張有利於己之事實者，就其事實有舉證之責任。
    民事訴訟法第277條前段定有明文。
　㈡查系爭協議第3條記載：「其他約定：男方（即上訴人）需給
    予女方（即被上訴人）20萬元整，于12月10日前打入中國工
    商銀行：0000000000000000000〈用於蓋房子〉」等語，有系
    爭協議在卷可參（見原審卷第12頁）。上訴人抗辯：伊承諾
    支付被上訴人20萬元，乃係供被上訴人家人興建房屋及裝潢
    使用，該屋既已興建完成，給付條件不成就，伊自無須再給
    付8萬5000元予被上訴人云云，並提出房屋照片為憑（見原
    審卷第77頁）。查被上訴人於原審陳稱：系爭協議約定由上
    訴人給付20萬元，係要給伊離婚後回去蓋房子用等語（見原
    審卷第52頁反面），依此固可認上訴人同意支付20萬元，供
    被上訴人離婚後返回大陸地區興建房屋及裝潢之用。惟參諸
    系爭協議並未記載若大陸地區房屋已興建並裝潢完成，上訴
    人即不負有給付剩餘款項之義務，且上訴人既承諾就大陸地
    區房屋之興建、裝潢事宜，負擔20萬元之相關費用，即應如
    數給付以便被上訴人支付相關費用，核與大陸地區房屋何時
    興建、裝潢完成無涉。上訴人是項抗辯，尚非可採。
五、上訴人主張撤銷其同意給付20萬元之意思表示，有無理由：
　㈠按稱贈與者，謂當事人約定，一方以自己之財產無償給與他
    方，他方允受之契約；贈與物之權利未移轉前，贈與人得撤
    銷其贈與。其一部已移轉者，得就其未移轉之部分撤銷之。
    民法第406條、第408條第1項分別定有明文。
  ㈡上訴人抗辯：伊同意給付被上訴人20萬元，係出於贈與之意
    ，伊業依民法第408條第1項規定，於109年6月17日以系爭存
    證信函對被上訴人為撤銷贈與之意思表示，則兩造間贈與契
    約未履行之部分，自109年6月25日起已因撤銷而失其效力云
    云，並提出系爭存證信函、中國郵政─給據郵件跟蹤查詢系
    統為憑（見本院卷第191-195頁）。惟參諸系爭協議記載兩
    造同意離婚，上訴人同意給付被上訴人20萬元等語，兩造嗣
    持系爭協議向桃園○○○○○○○○○申請辦理離婚登記，有該所以1
    06年6月30日桃市桃戶字第1060007155號函檢送之系爭協議
    、離婚登記申請書在卷可憑（見原審卷第35-40頁），可知
    兩造係就離婚事宜進行協議，上訴人則允諾給付被上訴人20
    萬元，性質上乃兩造就離婚等事宜之協商條件，非屬無償贈
    與關係，上訴人自無從依民法第408條第1項規定撤銷。上訴
    人此部分抗辯，亦非可採。
六、上訴人就系爭協議約定給付之20萬元，是否已全數給付：
　㈠按請求履行債務之訴，原告就其所主張債權發生原因之事實
    ，固有舉證之責任，若被告自認此項事實而主張該債權已因
    清償而消滅，則清償之事實，應由被告負舉證之責任（最高
    法院28年渝上字第1920號判例意旨參照）。
　㈡查兩造簽署系爭協議，上訴人同意給付被上訴人20萬元等情
    ，業如前述。上訴人抗辯：伊依序於103年2月10日、同年2
    月25日、105年10月22日轉帳4萬5000元、3萬元、1萬元予被
    上訴人，嗣又依序於105年12月3日、105年12月7日給付被上
    訴人10萬元、1萬3000元，因被上訴人返回大陸地區前曾向
    伊請求機票費用，伊乃交付2000元予被上訴人，是伊已付訖
    20萬元云云，並提出歷史明細清單為憑（見原審卷第13、70
    、71頁）。被上訴人不爭執上訴人於105年12月3日、105年1
    2月7日給付10萬元、1萬3000元，另於伊返回大陸地區時支
    付機票費用2000元，同意就此2000元予以抵扣，另抗辯：上
    訴人於103年2月10日、同年2月25日、105年10月22日各轉帳
    之4萬5000元、3萬元、1萬元，乃婚姻關係存續中夫妻間所
    為之贈與，與系爭協議中約定給付之20萬元無涉等語。查上
    訴人轉帳該8萬5000元予被上訴人之日期分別為103年2月10
    日、同年2月25日、105年10月22日（見原審卷第70、71頁）
    ，系爭協議則係於105年11月30日簽立（見原審卷第12頁）
    ，若該8萬5000元確係用以清償上訴人承諾支付予被上訴人
    之20萬元，則兩造簽立系爭協議時，上訴人既已支付8萬500
    0元，理應扣除該8萬5000元，而記載上訴人應再給付被上訴
    人11萬5000元，或於系爭協議內載明上訴人已清償8萬5000
    元之旨，實無僅於系爭協議記載上訴人應給付被上訴人20萬
    元，於105年12月10日前匯入被上訴人帳戶等內容之理，堪
    認被上訴人前開主張，應屬可採。上訴人既未舉證證明已清
    償剩餘款項8萬5000元（20萬元－10萬元－1萬3000元－2000元＝
    8萬5000元），則被上訴人請求上訴人如數給付，即屬有據
    。
七、綜上，被上訴人依系爭協議之約定，請求上訴人給付8萬500
    0元，及自105年12月11日起算之法定遲延利息，為有理由，
    應予准許。原審就此為上訴人敗訴之判決，核無不合，上訴
    論旨指摘原判決此部分不當，求予廢棄改判，為無理由，應
    予駁回。
八、本件事證已臻明確，兩造其餘之攻擊或防禦方法及所用之證
    據，經本院斟酌後，認為均不足以影響本判決之結果，爰不
    逐一論列，附此敘明。
九、據上論結，本件上訴為無理由。依家事事件法第51條、民事
    訴訟法第449條第1項、第78條，判決如主文。
中　　華　　民　　國　　109 　年　　7 　　月　　31　　日
                  家事法庭
                      審判長法  官  蔡和憲
                            法  官  邱靜琪
                            法  官  蕭清清     
正本係照原本作成。
不得上訴。
中　　華　　民　　國　　109 　年　　7 　　月　　31　　日
　　　　　　　　　　　　　
　　　　　　　　　　　　　  書記官  張淑芳